臺灣高等法院民事判決
111年度家上字第173號
上  訴  人  A 0 1
訴訟代理人  林秉彜律師
被上訴人    A 0 2
訴訟代理人  王永森律師
            蔡慧貞律師
上列當事人間請求離婚事件，上訴人對於中華民國111年4月12日
臺灣士林地方法院110年度婚字第81號第一審判決提起上訴，本
院於111年8月3日言詞辯論終結，判決如下：
    主      文
原判決廢棄。
被上訴人在第一審之訴駁回。
第一、二審訴訟費用由被上訴人負擔。
    事實及理由
一、被上訴人主張：兩造於民國89年3月2日結婚，婚後育有現已成年子女甲○○；婚前伊即因工作長期居住於大陸地區，婚後每年返臺之時間大約僅有1至2週，伊在大陸工作創業期間，上訴人獨自在臺灣，因與伊之父母親相處不合，不孝順伊之父母親，從未煮飯給公婆吃，也未曾幫公婆洗過衣服，不願與公婆同住，而係攜子居住於娘家，並要求伊按月給付生活費；嗣甲○○年紀漸長，伊即接甲○○至大陸就學，上訴人不願隨同至大陸居住，僅定時與小孩會面交往，其後上訴人雖曾有赴陸與伊及子女共同居住1至2年期間，惟該段共同生活期間，兩造紛爭不斷，致伊無法忍受；約於103年間，甲○○至澳洲就學，上訴人隨小孩共同前往澳洲居住，伊還是長期在大陸工作，每年約至澳洲2到3次，但伊至澳洲探視上訴人與子女時，每與上訴人爭執劇烈，後來伊赴澳洲探親時，即不願再與上訴人共同居住，上訴人亦未給伊澳洲住家鑰匙；兩造長年分居，就金錢觀念、子女教育方式上差距甚遠，上訴人亦無維持婚姻之意願，僅欲再向伊索取鉅額金錢，兩造婚姻關係顯已生有重大破綻而難以繼續維持，伊自得請求離婚等情。爰依民法第1052條第2項之規定，求為判決准被上訴人與上訴人離婚（原審為被上訴人勝訴之判決，上訴人不服，提起上訴）。並於本院答辯聲明：上訴駁回。         
二、上訴人則以：兩造結婚多年，婚姻期間雖因被上訴人長期在
    大陸工作，而聚少離多，惟多年來生活平順，並無感情不睦
    之情；之前兩造之居住地點，均係基於兩造之協議，伊未曾
    干擾被上訴人之工作，也未無端與被上訴人爭吵；伊在澳洲
    獨自照顧甲○○就學，被上訴人每月所給之生活費，有無法負
    擔澳洲生活費之情，伊僅能獨自支撐家庭生活及靠打工補貼
    家用，並將家中未常用之房間出租，以租金補貼家用；兩造
    既係因被上訴人長期在大陸工作，及子女就學、移民等因素
    而共同決定長期分居兩地，被上訴人卻封鎖伊之電話及微信
    ，不願與伊聯絡，探親時亦不願返家與伊居住，致夫妻難以
    聯繫情感，兩造婚姻關係尚未達不能維持之程度，縱生有重
    大破綻，亦應歸責於被上訴人長期拒絕與伊聯繫及溝通所致
    ，其訴請離婚並無理由等語，資為抗辯。並於本院上訴聲明
    ：如主文所示。
三、查，兩造於89年3月2日結婚，婚後育有現已成年子女甲○○，
    被上訴人長期在大陸工作，上訴人與甲○○現長居澳洲，兩造
    婚姻關係現仍存續中等情，有卷附戶籍謄本可稽(見原審卷
    第13頁)，並為兩造所不爭執（見本院卷第58至59頁），堪
    信為真。
四、本件應審究者為被上訴人依民法第1052條第2項之規定，訴
    請離婚，是否有據？茲論述如下：
㈠、按民法第1052條第2項所稱「有前項以外之重大事由，難以維
    持婚姻者」，係抽象的、概括的離婚事由，此乃緣於74年修
    正民法親屬編時，為因應實際需要，參酌各國立法例，導入
    破綻主義思想所增設。但其事由應由夫妻一方負責者，僅他
    方得請求離婚，是其所採者為消極破綻主義精神，非積極破
    綻主義。關於「難以維持婚姻之重大事由」，係以婚姻是否
    已生破綻而無回復之希望為其判斷之標準。而婚姻是否已生
    破綻無回復之希望，則應依客觀之標準，即難以維持婚姻之
    事實，是否已達於倘處於同一境況，任何人均將喪失維持婚
    姻意欲之程度而定。至於同條項但書所規定「難以維持婚姻
    之重大事由應由夫妻之一方負責者，僅他方得請求離婚」，
    乃因如肯定有責配偶之離婚請求，無異承認恣意離婚，破壞
    婚姻秩序，且有背於道義，尤其違反自己清白（cle-anhand
    s）之法理，有欠公允，同時亦與國民之法感情及倫理觀念
    不合，因而採消極破綻主義。倘該重大事由，夫妻雙方均須
    負責時，應比較衡量雙方之有責程度，僅責任較輕之一方得
    向責任較重之他方請求離婚，如有責程度相同時，雙方均得
    請求離婚，始屬公允，是責任較重之一方應不得向責任較輕
    之他方請求離婚（最高法院94年度台上字第2059號民事裁判
    意旨參照）。
㈡、經查：
　⒈被上訴人雖以婚後上訴人在伊於大陸工作創業期間，一直住
    在娘家，不孝順公婆，不願意與公婆同住，亦未曾幫公婆煮
    飯、洗衣，其後兩造曾短暫在大陸地區共同生活，即因生活
    習慣及價值觀念不合，無法磨合，上訴人帶小孩至澳洲居住
    後，金錢花費甚大，對伊僅會索討金錢，無任何生活上之關
    心，兩造已形同陌路，長期未再共同生活，婚姻關係已生嚴
    重破綻云云。惟查：
　　⑴、夫妻雙方縱使因工作、經濟、子女教育等或其他不可抗
        之因素分隔兩地，雖無法同居共處而經營家庭生活，尚
        非不得藉由積極聯繫、關心他方日常生活及安排會面出
        遊等方式維繫雙方情感。然依被上訴人自陳其婚前即在
        大陸工作，婚後亦長期在大陸創業工作，上訴人攜年幼
        子女在臺居住（見本院卷第58頁）；則上訴人獨自在臺
        居住期間，選擇與其情感親密之親生父母同住，而未獨
        自在夫家與公婆同住，此種婚姻生活模式，夫妻應可理
        性溝通，彼此為對方設身處地著想，被上訴人僅因不如
        己願，即上訴人不願於被上訴人在大陸期間，獨自在臺
        一方面照顧年幼子女、一方面代被上訴人孝順父母，而
        以此指責上訴人不孝順公婆、不願意與公婆同住、未曾
        幫公婆煮飯、洗衣等情，實過於刻薄。
　　⑵、又甲○○至大陸地區就學階段，上訴人亦赴陸與被上訴人
        及子女共同居住生活期間，兩造婚後至此方面臨一般夫
        妻婚後均需面對，即來自不同成長環境及家庭之個人，
        在結為夫妻共組家庭後，需彼此磨合、適應，找到屬於
        夫妻自己之家庭生活模式；在此階段，夫妻雙方均難免
        有誤會、爭吵，理應妥善溝通調適，彼此努力化解歧異
        ，盡力磨合以放下怨懟；惟被上訴人卻輕易以無法忍受
        與上訴人共同生活為由，稱其在此段共同生活期間，有
        時候因為不想面對上訴人，就乾脆住在工廠不回家（見
        本院卷第61頁），如此選擇逃避解決問題，對另一半冷
        漠以對，自無法對兩造婚姻所生之爭執及摩擦有改善之
        機會。
　　⑶、上訴人攜子至澳洲居住後，母子2人在異地生活就學，難
        免因文化、語言等因素，有相當之生活壓力，此時被上
        訴人仍長期在大陸工作，夫妻雙方或均有因相隔兩地，
        無法對彼此生活處境感同身受，而多有誤會，亦均有可
        能因現實生活壓力，而無法妥善管理情緒，致夫妻間常
        有言語爭吵；然被上訴人在此時，卻以上訴人太過煩人
        為由，封鎖上訴人之電、郵通訊，並稱上訴人聯絡就是
        要錢跟吵架（見原審卷第92頁，本院卷第62頁），完全
        不顧夫妻之情，適度關懷上訴人獨自1人帶著小孩在異
        鄉生活過得好嗎，被上訴人僅因與上訴人間常有爭執及
        摩擦，即徹底將另一半視為陌生人，斷絕通訊、往來，
        實屬一種婚姻冷暴力形式。
　　⑷、至被上訴人主張上訴人在澳洲期間，將家中房間分租與
        他人居住，讓其感到不舒服，方於至澳洲探視期間，不
        願與上訴人共同居住云云；惟此已屬兩造婚姻至後期，
        長期無法良善溝通，被上訴人每年亦僅有甚短之時間赴
        澳洲探視親人（見本院卷第61頁），故上開上訴人將澳
        洲住家房間分租他人收取租金補貼家用部分，根本非兩
        造長期分居無法溝通之原因。
　　⑸、另證人即被上訴人胞弟乙○○固曾於原審時就兩造感情生
        活證稱略以：兩造婚後爭吵嚴重，關係非常不好，有吵
        到要離婚等語(見原審卷第238至250頁頁)；然兩造婚後
        多屬因被上訴人工作因素，屬長期分居兩地之狀態，被
        上訴人亦自陳兩造婚後，每年見面的時間大概沒有超過
        20天（見本院卷第61頁），證人乙○○亦未長期與兩造同
        住，觀其證言亦難明瞭兩造實際相處狀況及爭執原因情
        形，自難逕以其證稱兩造常有爭執，即推知兩造婚後相
        處及爭執之對錯。
　　⑹、兩造在面對上開因被上訴人須赴大陸地區工作賺錢養家
        之現實生活壓力與婚姻困境，理應妥善溝通調適，彼此
        努力化解誤會，盡力磨合以放下怨懟；然被上訴人卻於
        近年片面斷絕與上訴人之通訊往來，亦拒絕再與上訴人
        同住，致兩造夫妻從此之後，除相關訴訟外，生活幾無
        交集，客觀上已達於任何人倘處於同一境況，均將喪失
        維持婚姻希望之程度，而有婚姻難以回復之重大事由。
         　　　
　　⑺、依上說明，兩造近年鮮少聯繫，亦久未共同生活，且已
        乏善意之互動，被上訴人並提起本件離婚訴訟，兩造間
        之婚姻雖有發生破綻，難以維持婚姻之重大事由；然本
        院審酌兩造長期以來之婚姻關係，雖有因被上訴人赴異
        地工作，致夫妻分隔兩地，彼此因家庭經濟、子女教養
        ，常有爭執及摩擦，然此實為婚姻生活之本質，夫妻尚
        可透過溝通協調並彼此改善配合，嘗試修復感情，被上
        訴人卻選擇冷漠以對，封鎖上訴人通訊往來，乃至拒絕
        再與上訴人聯繫及同住，進而向上訴人提起離婚之訴等
        情，因認造成兩造婚姻發生重大破綻之原因，應係被上
        訴人拒絕再與上訴人聯繫，致兩造婚姻關係無法繼續維
        持，其有責程度顯較上訴人為高。　　
　⒉綜上，被上訴人對於兩造婚姻而生之破綻，其可責性既為較
    重之一方，被上訴人自不得依民法第1052條第2項之規定，
    請求離婚。故被上訴人以兩造婚姻已生破綻，並已達難以維
    持之程度為由，主張依民法第1052條第2項之規定，請求准
    予離婚云云，核屬無據。　　　
五、從而，被上訴人依民法第1052條第2項之規定，請求准被上
    訴人與上訴人離婚，為無理由，不應准許。原審為上訴人敗
    訴之判決，尚有未洽；上訴意旨指謫原判決不當，求予廢棄
    改判，為有理由，爰由本院將原判決廢棄，並改判如主文第
    2項所示。
六、本件事證已臻明確，兩造其餘之攻擊或防禦方法及所用之證
    據，經本院斟酌後，認為均不足以影響本判決之結果，爰不
    逐一論列，併此敘明。
七、據上論結，本件上訴為有理由。爰判決如主文。　　　
中　　華　　民　　國　　111 　年　　8 　　月　　17　　日
                  家事法庭
                      審判長法  官  楊絮雲
                            法  官  陳賢德
                            法  官  張宇葭
正本係照原本作成。
如不服本判決，應於收受送達後20日內向本院提出上訴書狀，其
未表明上訴理由者，應於提出上訴後20日內向本院補提理由書狀
（均須按他造當事人之人數附繕本）上訴時應提出委任律師或具
有律師資格之人之委任狀；委任有律師資格者，另應附具律師資
格證書及釋明委任人與受任人有民事訴訟法第466 條之1第1項但
書或第 2項所定關係之釋明文書影本。如委任律師提起上訴者，
應一併繳納上訴審裁判費。
中　　華　　民　　國　　111 　年　　8 　　月　　17　　日
　　　　　　　　　　　　　  書記官  李佳姿